臺灣彰化地方法院民事判決　98年度訴字第905號
原　　　告　顏世忠
訴訟代理人　林世祿律師
複代理人　　張雅芬
被　　　告　楊
　　　　　　洪劉秀儀
　　　　　　王武雄
　　　　　　王常
　　　　　　王文章
　　　　　　王文裕
　　　　　　黃慶連
上　一　人
訴訟代理人　林永山律師
複代理人　　陳彥智
被　　　告　王文龍
　　　　　　顏國楨
　　　　　　顏世正
　　　　　　顏世足
　　　　　　黃寶錦
　　　　　　黃淑娟
　　　　　　楊黃玉鳳
上　一　人
訴訟代理人　楊順祿
上列當事人間請求分割共有物事件，本院於民國100年3月2日言
詞辯論終結，判決如下：
    主  文
兩造共有坐落彰化縣溪州鄉○○段764地號、地目建、面積二四
五八點○八平方公尺土地分割如附圖所示，即編號Ａ部分面積五
八四點六○平方公尺土地，分歸原告及被告顏世正、顏世足、顏
國楨共同取得，並按原應有部分之比例維持共有；編號Ｂ部分面
積一八點九三平方公尺土地，分歸被告楊取得；編號Ｃ部分面
積一六○點七九平方公尺土地，分歸被告王武雄取得；編號Ｄ部
分面積一四七點五○平方公尺土地，分歸被告洪劉秀儀取得；編
號Ｅ部分面積一六三點一八平方公尺土地，分歸被告楊黃玉鳳取
得；編號Ｆ部分面積四五○點八一平方公尺土地，分歸被告黃慶
連取得；編號Ｇ部分面積四八點○七平方公尺土地，分歸被告王
文章取得；編號Ｈ部分面積五一點○九平方公尺土地，分歸被告
王文龍取得；編號Ｉ部分面積五一點○九平方公尺土地，分歸被
告王文裕取得；編號Ｊ部分面積一六○點六五平方公尺土地，分
歸被告黃淑娟取得；編號Ｋ部分面積一三八點二六平方公尺土地
，分歸被告黃寶錦取得；編號Ｌ部分面積一二八點八二平方公尺
土地，分歸被告王常取得；編號Ｍ部分面積三五四點二九平方公
尺土地，為共有道路，由兩造按如附表一所示比例保持共有。
兩造間應相互補償之金額如附表二所示。
訴訟費用由兩造按附表一所示比例負擔。
    事實及理由
壹、程序方面：
    本件被告王文裕、王文龍、顏國楨、顏世正、顏世足經合法
    通知，無正當理由，均未於言詞辯論期日到場；被告楊、
    洪劉秀儀、王文章、黃寶錦、黃淑娟經合法通知，無正當理
    由，均未於最後言詞辯論期日到場，核無民事訴訟法第386
    條各款所列情形，爰依原告之聲請，由其一造辯論而為判決
    。
貳、實體方面：
一、原告起訴主張：坐落彰化縣溪州鄉○○段764地號、地目建
    、面積2458.08平方公尺土地（下稱系爭土地）為兩造所共
    有，各共有人之應有部分如附表一所示。系爭土地並無法令
    規定不能分割之限制，亦無因物之使用目的不能分割或契約
    訂有不分割之期限，惟不能協議分割，原告爰請求裁判分割
    系爭土地，其分割方法請求依附圖所示分割方案分割。至被
    告楊黃玉鳳雖主張應將其房屋後方空地分配予原告及被告顏
    國楨、顏世正、顏世足共有取得，並提出協議書為據，惟該
    協議書之真偽有疑，且內容意旨不詳，更與該空地應分配何
    人無關，且土地之完整性非常重要，被告楊黃玉鳳不要之缺
    角部分，若分予原告及被告顏國楨、顏世正、顏世足共有取
    得，亦不公平，蓋原告及被告顏國楨、顏世正、顏世足共有
    取得之土地地形已非常不完整，而該部分對被告楊黃玉鳳而
    言，反可使其土地地形更為完整等語。並聲明：如主文第1
    項所示。
二、被告陳述：
（一）被告顏國楨、顏世正、顏世足經合法通知，未於言詞辯論
      期日到場，惟據其所具書狀以：願與原告維持共有，並同
      意原告方案等語。
（二）被告王文章、黃淑娟曾到庭未表示意見；被告楊、洪劉
      秀儀、黃寶錦、王武雄、王常到庭均陳述：對原告所提分
      割方案並無意見等語。
（三）被告黃慶連陳稱：依原告所提分割方案，未能保留其全部
      建物等語。
（四）被告楊黃玉鳳則以：據原告所提分割方案，伊受分配之面
      積逾應有部分面積39.9平方公尺，意即若依原告所提方案
      ，伊應補償其他共有人，惟就系爭土地使用現狀而言，伊
      之建物面積並未超過按應有部分計算之土地面積，若將伊
      未使用部分之土地仍分配予伊，將增加伊之負擔，亦無實
      益，請僅願依伊之建物現狀受分配，不願多分；且伊於興
      建房屋時，訴外人顏順成即原告之父曾與伊之配偶楊順祿
      訂立土地協議書，雙方於該協議書內約定：「甲方（即楊
      順祿）建築關係暫時照現有界限先建以後如分割，甲方如
      建到乙方（即顏順成）之地，須依當時之價買賣，絕無議
      異。」，經查當時立約之經過係因楊順祿欲興建房屋，而
      訴外人顏順成要求應依當時現有界限建築，不得超過當時
      界限意即目前伊已興建房屋之位置，若有超過仍應價購，
      故當時係原告之父不讓伊興建房屋超過當時現有界限，然
      現欲辦理分割共有物時，卻又要伊分配取得當初不讓伊興
      建之部分，原告所提方案自無理由。且依原告所提分割方
      案，編號Ａ部分由原告及被告顏世足、顏世忠、顏國楨取
      得，而該4人為與被告楊黃玉鳳之夫楊順祿簽立協議書之
      顏順成之子，故該4人自應繼受顏順成之權利義務，而前
      揭4人依原告方案所示，其分配取得編號Ａ部分之後，尚
      不足應有部分面積3.36平方公尺，故伊認為該超過伊之建
      物部分之土地，仍應劃入編號Ａ部分由該4人取得，避免
      該4人之土地分配面積不足，伊亦不須價購對伊而言無法
      使用之土地。況依目前該處之現狀，該增加之土地為伊之
      房屋後方空地，然伊並未使用該空地，故將該土地分配予
      伊，對伊而言實無法利用等語，資為抗辯。
（五）被告王文裕、王文龍經合法通知，無正當理由，均未於言
      詞辯論期日到場，亦未提出書狀作任何聲明或陳述。
三、得心證之理由：
（一）查原告主張系爭土地為兩造所共有，各共有人之應有部分
      詳如附表一所示，系爭土地經查並無不能分割之原因，亦
      無法協議等情，業據其提出地籍圖謄本、土地登記謄本等
      件附卷為憑（見本院卷(一)第7至11頁），且除被告王文裕
      、王文龍經合法通知，未於言詞辯論期日到場，亦未提出
      準備書狀爭執，依民事訴訟法第280條第3項規定視同自認
      外，其餘被告均不爭執，堪認原告此部分之主張為真實。
      從而，原告依民法第823條第1項規定，訴請裁判分割系爭
      土地，即無不合，應予准許。
（二）再按共有人因共有物分割之方法不能協議決定，而提起分
      割共有物之訴，應由法院斟酌共有物之性質、共有人之意
      願、全體共有人之利益、經濟效用等因素，秉持公平原則
      ，而為適當之分配。查系爭土地屬彰化縣溪州鄉都市計畫
      住宅區，系爭土地之地形為不規則形，北側臨登山路，西
      側臨太平路，太平路有部分用地屬系爭土地，系爭土地北
      側分別有被告王武雄、洪劉秀儀、楊黃玉鳳所有之未保存
      登記之3層加強磚造建物，西南側分別有被告黃淑娟所有
      已保存登記即彰化縣溪州鄉○○段206建號建物、被告黃
      寶錦所有未保存登記3層加強磚造建物、被告王常所有未
      保存登記3層加強磚造建物及1層鐵皮造建物，東南側未臨
      路部分有被告黃慶連所有之1層磚造建物、1層鐵皮造遮陽
      棚、1層磚造廁所等情，業據本院囑託彰化縣北斗地政事
      務所派員會同兩造履勘現場屬實，並有勘驗筆錄、現場簡
      圖、建物登記謄本、複丈成果圖在卷可稽（見本院卷(一)第
      35頁至第36頁、第83頁、第210頁至第213頁），復有都市
      計畫土地使用分區證明書、現況照片附於鑑定機關華聲科
      技不動產估價師事務所製作之估價報告書可稽。本院審酌
      被告顏國楨、顏世正、顏世足具狀表示願與原告維持共有
      且同意原告所提如附圖所示分割方案；被告楊、洪劉秀
      儀、黃寶錦、王武雄、王常到庭均陳述對原告所提如附圖
      所示分割方案並無意見；被告王文章、黃淑娟、王文裕、
      王文龍於本院將如附圖所示分割方案送達後，均未於言詞
      辯論期日到庭或以書狀提出任何爭執，亦可認其等並不反
      對該分割方案，而依附圖所示方案分割結果，已針對各共
      有人分得土地面積、位置做成適當分配，且被告王武雄、
      洪劉秀儀、楊黃玉鳳、王常所有之上開建物均得以保留，
      被告黃淑娟所有之上開已保存登記建物坐落之土地及法定
      空地亦一併分歸被告黃淑娟所有，各共有人取得之土地亦
      均有面臨聯外道路，又系爭土地西側有部分土地現況即屬
      道路，業如前述，此部分依其使用之目的自宜單獨劃出，
      由各共有人按其原應有部分比例保持共有，並供作道路使
      用，如此才能兼顧各共有人之利益及將來通行之便利，且
      附圖所示分割方案客觀上對兩造又無何特別不利之處，堪
      稱允當。被告楊黃玉鳳雖辯稱其僅願依伊之建物現狀受分
      配，不願多受分配，且其建築位置係依原告之父顏順成與
      其配偶楊順祿訂立之協議書等語，並提出協議書為據，惟
      該協議書之真正已為原告所否認，且本院於定系爭土地之
      分割方法時，仍應斟酌共有物之性質、經濟效用及全體共
      有人之利益等因素，而為公平合理之分配，該協議書自非
      本院定系爭土地之分割方法時所應考量之部分，又依系爭
      土地之利用現狀，被告楊黃玉鳳所有建物後方之空地，如
      分配予原告及被告顏國楨、顏世正、顏世足等4人共有甚
      或其他共有人，均難以利用，況依附圖所示分割方案，原
      告及被告顏國楨、顏世正、顏世足等4人受分配之土地地
      形已極不規則，自難謂公平適當，反之分配予被告楊黃玉
      鳳所有，可使其受分配之土地更加方正，有利於土地將來
      之利用及其價值，是被告楊黃玉鳳所辯，洵非可採。又被
      告黃慶連雖陳稱附圖所示分割方案未能保留其全部建物等
      語，惟該等未能保留之建物即本院卷(一)第213頁複丈成果
      圖所示編號壬3、壬4、壬5、壬6、壬8建物，其中編號壬3
      、壬4建物建築於被告黃淑娟所有上開已保存登記建物之
      法定空地上，而法定空地係因建築建物而留設，自不得獨
      立分割而分離，是以不得將法定空地分割與建物所有權人
      以外之他人，自不能為保留上開編號壬3、壬4建物而將該
      部分土地分配予被告黃慶連；且觀諸上開編號壬3、壬4、
      壬5、壬6、壬8建物之照片（見本院卷(一)第253頁至第25 4
      頁），足見該等建物經濟價值不高，難謂有保留必要，參
      以被告黃慶連於本院98年12月4日履勘現場時，亦曾表示
      就該等建物不予保留（見本院卷(一)第35頁），故被告黃慶
      連前開主張，自難憑採。從而，本院審酌系爭土地現狀、
      有無與公路之適宜聯絡、分割後之經濟效用、共有人之利
      益及實質上之公平，認系爭土地採原物分割如附圖所示，
      應屬公平及適當，爰諭知分割方法如主文第1項所示。
（三）再按法院裁判分割共有物，除應斟酌各共有人之利害關係
      ，及共有物之性質外，尚應斟酌共有物之價格，倘共有人
      中有不能按其應有部分受分配，或所受分配之不動產，其
      價格不相當時，法院非不得命以金錢補償之（最高法院57
      年臺上字第2117號判例意旨參照）。經查，依附圖所示分
      割方案分割結果，各共有人實際分得之土地價值，較分割
      前之應有部分價值，確有增減之情形，業經本院囑託華聲
      科技不動產估價師聯合事務所鑑定屬實，有該所估價報告
      書1份可稽。復參該報告書所載，該公司派員實地調查鄰
      近地價，根據當地里鄰環境、交通情況、公共設施、使用
      現況、經濟發展程度及房地產交易現況等因素為鑑定價值
      依據，並依據國際估價原則，即成本估價法、市場估價法
      、所得估價法等估價法則，評估系爭土地價值，進而導出
      如附表二所示找補金額，該鑑定結果自可採用，爰諭知各
      共有人應互為補償之金額如附表二所示。
四、末查，分割共有物乃具非訟事件之性質，本院斟酌何種分割
    方法較能增進共有物之經濟效益，並兼顧兩造之利益，以決
    定適當之分割方法，不因何造起訴而有不同，故關於訴訟費
    用負擔，以共有人全體各按其如附表一所示之應有部分比例
    負擔，方屬事理之平，併此敘明。
五、訴訟費用負擔之依據：民事訴訟法第78條、第80條之1、第8
    5條第1項但書。
中    華    民    國  100    年    3    月    16    日
                  民事第三庭    法  官  尚安雅
以上正本係照原本作成。
如對判決上訴，應於判決送達後20日內向本院提出上訴狀（須附
繕本）。如委任律師提起上訴者，應一併繳納上訴審裁判費。
中    華    民    國   100   年    3    月    22    日
                                書記官  陳文俊
附表一：
┌─────┬─────────┐
│共有人姓名│應有部分及訴訟費用│
│          │負擔之比例        │
├─────┼─────────┤
│楊      │      90/10000    │
├─────┼─────────┤
│洪劉秀儀  │     716/10000    │
├─────┼─────────┤
│楊黃玉鳳  │     586/10000    │
├─────┼─────────┤
│王常      │      50/700      │
├─────┼─────────┤
│王文章    │      16/700      │
├─────┼─────────┤
│王文龍    │      17/700      │
├─────┼─────────┤
│王文裕    │      17/700      │
├─────┼─────────┤
│黃慶連    │     150/700      │
├─────┼─────────┤
│顏國楨    │      13/320      │
├─────┼─────────┤
│顏世正    │      13/160      │
├─────┼─────────┤
│顏世忠    │      13/160      │
├─────┼─────────┤
│顏世足    │      13/160      │
├─────┼─────────┤
│王武雄    │    6114/80000    │
├─────┼─────────┤
│黃淑娟    │      50/700      │
├─────┼─────────┤
│黃寶錦    │      50/700      │
└─────┴─────────┘
附表二：
 ┌─────┬─────┬─────┬─────┬────┐
 │          │黃慶連    │黃寶錦    │王常      │合計    │
 │          │(-503,761)│(-92,466) │(-176,707)│        │
 ├─────┼─────┼─────┼─────┼────┤
 │顏世正    │1,981     │364       │694       │3,039   │
 │(+3,039)  │          │          │          │        │
 ├─────┼─────┼─────┼─────┼────┤
 │顏世足    │1,981     │364       │695       │3,040   │
 │(+3,040)  │          │          │          │        │
 ├─────┼─────┼─────┼─────┼────┤
 │顏世忠    │1,981     │364       │695       │3,040   │
 │(+3,040)  │          │          │          │        │
 ├─────┼─────┼─────┼─────┼────┤
 │顏國楨    │991       │182       │347       │1,520   │
 │(+1,520)  │          │          │          │        │
 ├─────┼─────┼─────┼─────┼────┤
 │楊      │10,515    │1,930     │3,688     │16,133  │
 │(+16,133) │          │          │          │        │
 ├─────┼─────┼─────┼─────┼────┤
 │王武雄    │89,559    │16,439    │31,415    │137,413 │
 │(+137,413)│          │          │          │        │
 ├─────┼─────┼─────┼─────┼────┤
 │洪劉秀儀  │77,410    │14,209    │27,153    │118,772 │
 │(+118,772)│          │          │          │        │
 ├─────┼─────┼─────┼─────┼────┤
 │楊黃玉鳳  │239,918   │44,037    │84,157    │368,112 │
 │(+368,112)│          │          │          │        │
 ├─────┼─────┼─────┼─────┼────┤
 │王文章    │2,973     │544       │1,044     │4,561   │
 │(+4,561)  │          │          │          │        │
 ├─────┼─────┼─────┼─────┼────┤
 │王文龍    │3,248     │596       │1,140     │4,984   │
 │(+4,984)  │          │          │          │        │
 ├─────┼─────┼─────┼─────┼────┤
 │王文裕    │3,248     │596       │1,140     │4,984   │
 │(+4,984)  │          │          │          │        │
 ├─────┼─────┼─────┼─────┼────┤
 │黃淑娟    │69,956    │12,841    │24,539    │107,336 │
 │(+107,336)│          │          │          │        │
 ├─────┼─────┼─────┼─────┼────┤
 │  合計    │503,761   │92,466    │176,707   │772,934 │
 └─────┴─────┴─────┴─────┴────┘
附圖：